【裁判字號】    90,上訴,1367
【裁判日期】    901130
【裁判案由】    懲治盜匪條例
【裁判全文】
臺灣高等法院臺南分院刑事判決          九十年度上訴字第一三六七號  Ａ
      上  訴  人  臺灣臺南地方法院檢察署檢察官
      被      告  丙  ○  ○
      指定辯護人  本院公設辯護人  乙  ○  ○
右上訴人因被告違反懲治盜匪條例案件，不服臺灣臺南地方法院九十年度訴字第四二
六號中華民國九十年九月十七日第一審判決（起訴案號：臺灣臺南地方法院檢察署九
十年度偵字第二六七六號），提起上訴，本院判決如左：
      主      文
原判決撤銷。
本件免訴。
      理      由
一、公訴意旨略以：被告丙○○於民國（下同）九十年二月二十一日上年九時許，在
    台南縣山上鄉山上村二０八號前，因見年逾八旬之被害人甲○○（四年四月九日
    生）單獨一人行走路旁，以其年事老邁無力抵抗，竟即意圖為自己不法之所有，
    恃其年輕力壯強行搜刮被害人身上財物，致使被害人不能抵抗，適被害人因身上
    未帶任何財物而未遂，嗣經路人歐趙桂蘭發現後逃逸，因認被告丙○○涉有懲治
    盜匪條例第五條第二項、同條例第五條第一項第一款之未遂罪嫌等語。
二、按案件曾經判決確定者，應諭知免訴之判決，刑事訴訟法第三百零二條第一款定
    有明文。
三、查被告係空手掠奪甲○○之財物，而未得手，已據余部冊於警局供述甚明。甲○
    ○於原審調查時陳稱：「被告的手有伸進伊上衣的口袋，伊問他伸手到伊的口袋
    幹什麼，他說他沒有錢，要看醫生。他摸不到錢就把手拿出來了。‧‧‧被告一
    看到伊就把手放進伊的口袋了」等語（詳原審第五十頁），其復稱：「（被告有
    無手持刀子或其他物品？）沒有，他空手」等語（詳原審卷第十六頁），核與證
    人即當時在現場目擊之歐趙桂蘭證稱：「伊是看被告在摸阿婆左側的口袋，他只
    是在口袋外摸而已，至於摸了多久，伊就不知道了。被告在摸阿婆的口袋時，伊
    有聽到阿婆說：伊沒有錢，伊沒有錢，你如果有事去問其他人。被告當時坐在機
    車上，車子並未熄火，被告看到伊時就騎機車離開了」等語悉相符合（詳原審卷
    第四十九頁）。
四、按懲治盜匪條例第五條第一項第一款之強盜罪，係以意圖為自己或第三人不法之
    所有，以強暴、脅迫、藥劑、催眠術或他法致使不能抗拒而取他人之物或使其交
    付，為構成要件，所稱「強暴」係指對人身加以有形暴力，使人受抑制而不能抗
    拒；所稱「脅迫」則指對人之精神心理加以威脅逼迫，使人生畏懼而不敢抗拒而
    言。而行為人所施用之強暴、脅迫等方法，在客觀上須足使被害人喪失意思自由
    ，並達於不能抗拒之程度者，始足當之（最高法院八十七年度台上字第三０六四
    號及八十八年度台上字第一八八三號判決可資參照）。本件被告徒手伸入被害人
    甲○○衣服口袋之不法腕力之方式，公然搶取被害人甲○○衣服口袋內之財物，
    於客觀上並非壓制被害人甲○○之抗拒，而使被害人甲○○喪失意思自由，且觀
    諸被害人甲○○所述，案發當時被害人甲○○亦無抗拒之情形，從而，被告所為
    即與懲治盜匪條例第五條第一項第一款之強盜罪之構成要件不符，是被告以上開
    不法腕力之方式，乘被害人甲○○不備，不及抗拒之下，公然搶取被害人之財物
    ，嗣因被害人甲○○身上確無財物致未得逞，核其所為，應係犯刑法第三百二十
    五條第二項、第一項之搶奪未遂罪。公訴人誤認被告係觸犯懲治盜匪條例第五條
    第二項、第一項第一款之強盜未遂罪，尚有未洽。
五、又被告曾另於九十年二月十七日中年十二時四十分許，在台南縣山上鄉山上村二
    四七號「運匠檳榔攤」前，因見年僅十歲之高國欽單獨一人看顧櫃台，年幼可欺
    ，竟意圖為自己不法之所有，佯以購買香菸及檳榔等物，趁高國欽打開收銀機而
    不及防備之際，強行奪取收銀機內之現金新台幣（下同）八百元，得手後並迅速
    騎乘機車逃逸。嗣經警循線查獲等事實，業經台灣台南地方法院檢察署檢察官於
    九十年二月二十一日以九十年度偵字第二四六九號提起公訴，經原審於九十年八
    月二十七日以九十年度訴字第三二五號判處有期徒刑七月，並未上訴，而告確定
    ，有上開起訴書、刑事判決影本各一份附卷可稽。該案犯罪時間與本案時間密接
    ，且係觸犯構成要件相同之罪名，顯見被告係基於概括犯意反復而為，應有連續
    犯之裁判上一罪關係，為同一案件，是本件被告所犯搶奪罪應為前開案件起訴效
    力所及。又本件被告犯罪時間為九十年二月二十一日，而前述原審九十年度訴字
    第三二五號刑事案件係於九十年八月二十七日宣判，本件自應為該案判決效力所
    及。原審未及審酌，前案業經判決確定，而認本件係重複起訴，遽為不受理判決
    ，容有未洽。檢察官上訴意旨，指摘原判決不當，其立論認被告係年青力壯之人
    強劫年逾八旬老人之被害人，即係達於不能抗拒之程度，固非可取，惟原判決既
    有可議，自應由本院將原判決撤銷，並另行諭知免訴。
據上論斷，應依刑事訴訟法第三百六十九條第一項前段、第三百六十四條、第三百零
二條第一款，判決如主文。
本案經檢察官洪泰文到庭執行職務。
中    華    民    國      九十      年      十一      月      三十      日
                                  臺灣高等法院臺南分院刑事第三庭
          審判長法官  黃    崑    宗
                                            法官  楊    省    三
                                            法官  莊    俊    華
右正本證明與原本無異。
如不服本判決，應於判決送達後十日內向本院提出上訴狀，其未敘述理由者並應於提
出上訴狀後十日內向本院補提理由書（應附繕本)。
                                      法院書記官  易    慧    玲
中    華    民    國      九十      年      十二      月        三      日


司法院資訊處製作；財團法人民間司法改革基金會備份。
